【裁判字號】    97,上訴,3475
【裁判日期】    981005
【裁判案由】    貪污治罪條例等
【裁判全文】
臺灣高等法院刑事判決                97年度上訴字第3475號
上  訴  人  臺灣臺北地方法院檢察署檢察官
上  訴  人
即  被  告  乙○○
選任辯護人  鍾永盛律師
            吳偉豪律師
上  訴  人
即  被  告  甲○○
                    （現於羈押於台灣台北看守所）
選任辯護人  余淑杏律師
            羅詩蘋律師
            莊佳樺律師
上列上訴人因被告等貪污治罪條例等案件，不服臺灣臺北地方法
院96年度訴字第1766號，中華民國97年6月30日第一審判決（起
訴案號：臺灣臺北地方法院檢察署96年度偵字第20770號），提
起上訴，本院判決如下：
    主  文
原判決關於乙○○交付賄賂、甲○○違背職務收受賄賂部分暨定
執行刑均撤銷。
乙○○犯貪污治罪條例第十一條第三項之交付賄賂罪，處有期徒
刑肆年，褫奪公權年，扣案之口述筆記壹紙及美金現鈔壹佰元
，均沒收。
甲○○犯貪污治罪條例之違背職務收受賄賂罪，處有期徒刑捌年
，褫奪公權伍年，所得財物新臺幣貳拾萬貳仟元沒收。
    事  實
一、乙○○曾自民國68年起任職法務部調查局（下稱調查局），
    並自73年5月起在該局臺北市調查處中山、士林站從事「情
    報、偵防、犯防、肅貪、保防及諮詢佈建」等業務，屬國家
    情報工作法定義之情報工作人員，已於86年7月31日離職；
    甲○○則自68年間起任職調查局，為依法令服務於國家所屬
    機關而具有法定職務權限之公務員，並於擔任該局經濟犯罪
    防制中心專員期間，承辦與國家情報有關之「美欣專案」、
    「905專案」、「兩岸共同打擊犯罪（啟紘專案）」等業務
    ，屬國家情報工作法定義之情報工作人員，二人為調查局查
    核班第十一期同學，均明知臺灣地區人民不得為大陸地區行
    政、軍事、黨務或其他公務機關或其設立、指定機構或委託
    之民間團體刺探、蒐集、交付或傳遞關於公務上應秘密之文
    書、圖書、消息或物品等行為，且如附表編號1、3所示資訊
    ，係依國家機密保護法核定之國家機密，不得洩漏、交付或
    刺探、收集，而大陸地區上海市國家安全局（下稱上海國安
    局）為大陸地區國務院國家安全部下轄情報機關，與之合作
    將影響國家安全或利益，乙○○於93年下半年在上海國安局
    總局不詳姓名年籍之黃姓、吳姓成年官員等人與其接觸時，
    思及當時經營之「商旅之友雜誌社」營運困難，虧損近百萬
    元人民幣，且顧慮若不配合將遭致以查稅、清查勞動合同等
    方式刁難，個人安全亦欠缺保障，為使事業營運順利、獲得
    情治機關保護及每次返臺聯繫情蒐可獲得人民幣1萬元旅費
    報酬，遂同意替上海國安局從事情報工作，並在臺布建吸收
    情治人員，以蒐集交付情資。93年11月至95年1月間，乙○
    ○數次返臺遊說經濟狀況不佳之同學甲○○，說明上海國安
    局欲吸收以為大陸地區情治人員之旨，並誘之以每次約美金
    三千元之利益，蒐集調查局內部情報資料，經甲○○考慮後
    ，明知身為調查局現職人員，負有守密義務，若擅自將所執
    掌或蒐集關於調查局情資或承辦業務等涉及國家機密或公務
    上應守秘密內容洩漏、交付予乙○○及上海國安局，係屬違
    背職務之行為，且亦危害國家利益，為取得不法利益，竟仍
    予同意長期提供情報及業務內容。從95年4月起，由乙○○
    先自上海國安局取得美金3000元工作費及需要情報內容，利
    用回臺灣機會，將之兌換為新臺幣，與甲○○相約於附表所
    示之時間、地點，由乙○○分別支付新臺幣（下同）5萬元
    至9萬2000元不等之現金予甲○○，前後三次總計23萬2000
    元，甲○○則利用職務之機會蒐集乙○○所委託取得之情資
    ，並於收受現金後，不論其實際金額多寡，均以「夏慕華」
    之名簽寫美金3000元領據一紙交付予乙○○（甲○○另涉行
    使偽造私文書部分業經原審判處有期徒刑3月確定）。嗣於
    96年9月23日，經臺灣臺北地方法院檢察署檢察官指揮法務
    部調查局北部地區機動工作組循線查獲，並分別在臺北市○
    ○○路○段255號兄弟大飯店1樓餐廳、臺北市○○○路○段11
    3巷7弄11號香城商務會館、臺北縣新莊市○○街56巷1之3號
    6樓等地，扣得調查局內各單位電話分機總表2紙、化名（夏
    慕華）領據、兄弟飯店內會晤之口述筆記、張文儀案件概要
    、筆記本、電話聯絡簿、光彩事業雜誌及活動人員名單等資
    料、商旅之友雜誌社公司管理規則及股權出讓說明書、札記
    、美金現鈔100元、第一銀行買匯水單1張、香城大飯店客房
    明細帳單2張、金馬居民申請赴大陸文件6紙、信封1紙、電
    腦檔案拷貝光碟2片及現金3萬3000元等物。甲○○並於本院
    審理時主動繳交犯罪所得19萬9000元。
二、案經臺灣臺北地方法院檢察署檢察官指揮法務部調查局北部
    地區機動工作組偵查起訴。
    理  由
一、證據能力部分：
  (一)證人即被告甲○○於調查局時之證述，對被告乙○○而言，
    屬傳聞證據，被告乙○○、辯護人及檢察官明知，但於準備
    程序及審判期日中均表示無意見，且迄言詞辯論終結亦未聲
    明異議，本院審酌上開證據資料製作時之情況，尚無違法不
    當及證明力明顯過低之瑕疵，認為以之作為證據應屬適當，
    爰依刑事訴訟法第159條之5規定，認定前揭供述均有證據能
    力。
  (二)證人即被告乙○○於調查局時之證述，對被告甲○○而言，
    屬傳聞證據，被告甲○○之辯護人於本院準備程序時既否認
    其證據能力，且查無其他得作為證據之例外情事，依刑事訴
    訟法第159條第1項規定，自無證據能力。
  (三)證人甲○○（對被告乙○○而言）、乙○○（對被告甲○○
    而言，於偵查中具結後向檢察官所為之陳述，雖屬傳聞證據
    ，惟業於本院經被告行交互詰問，且查無顯不可信之情況，
    依刑事訴訟法第159條之1第2項規定，自有證據能力。
  (四)卷附被告甲○○所使用之門號0000000000號行動電話通訊監
    察譯文、被告乙○○所使用之門號0000000000號行動電話通
    訊監察譯文，係法務部調查局調查員依國家安全局核發之通
    訊監察書依法為通訊監察所取得，此有該局95年4月14日（
    95 ）潔恭字第13862號通訊監察書及96年8月6日（96）英信
    字第16057號通訊監察書可憑（見本院卷一第142、145頁）
    ，且被告2人對該譯文內容均表示係渠等通話內容無訛，該
    通訊監察譯文自有證據能力。
  (五)卷附調查局北部地區機動工作組出具之蒐證報告為傳聞證據
    ，且查無其他得作為證據之例外情事，依刑事訴訟法第159
    條第1項規定，自無證據能力。
  (六)卷附之蒐證照片非屬傳聞證據，且亦無證據證明係司法警察
    不法取得，自有證據能力。
  (七)本院下列所引用卷內之文書證據及物證，並無證據證明係公
    務員違背法定程序所取得，檢察官、被告、辯護人等於本院
    亦均未主張排除下列文書證據及物證之證據能力，且迄本院
    言詞辯論終結前均未表示異議，本院審酌前揭文書證據及物
    證並非公務員違背法定程序所取得，亦無刑事訴訟法第159
    條之4顯有不可信之情況，故下列文書及物證應均有證據能
    力。
二、訊據上訴人即被告乙○○對於上揭犯罪事實於調查局詢問、
    檢察官偵訊、原審及本院審理時均坦承不諱；上訴人即被告
    甲○○雖坦承有收受被告乙○○交付之款項共23萬2000元，
    並將如附表所示資訊交付予被告乙○○，惟辯稱：伊收取之
    款項為佈建費用，並非販售情報之代價，且伊提供給乙○○
    之資料屬一般性的公開資料，均非機密云云。被告甲○○之
    辯護人則辯稱：被告甲○○提供給被告乙○○之資料均非屬
    機密或公務上應守秘密文件，且部分內容已刊登在報章雜誌
    ，亦無機密可言，所為應該當於貪污治罪條例第5條第1項第
    2 款利用職務機會詐取財物罪，而非違背職務收受賄賂罪云
    云。經查：
  (一)被告乙○○自68年7月1日任職於調查局經濟犯罪防制中心，
    並自73年5月奉調臺北市調查處中山站擔任據點工作，從事
    「情報、偵防、犯防、肅貪、保防及諮詢佈建」等業務；76
    年或77年調任士林調查站迄86年7月31日辭職等情，為被告
    乙○○所自承（見95年度他字第7051號卷第187頁），而其
    任職臺北市調查處中山站、士林站期間，承辦業務符合國家
    情報工作事項等情，亦有調查局97年11月13日調偵工字第09
    700447160號函可憑（見本院卷一第121、122頁），另被告
    甲○○亦自68年7月1日起任職於調查局，為依法令服務於國
    家所屬機關而具有法定職務權限之公務員，於任職該局經濟
    犯罪防制中心第二科期間，負責之業務包括屬機密等極之「
    美欣專案」、「905專案」、「兩岸共同打擊犯罪（啟紘專
    案）」，亦屬國家情報工作法定義之情報工作人員等情，為
    被告甲○○所自承，並有調查局97年4月1日調偵工字第0970
    0103580號函（見原審卷第208頁）及國家安全局96年6 月7
    日（096）英仁字第0012627號函可憑（見本院卷二第88 、
    93、94頁），此部分事實堪予認定。
  (二)被告甲○○雖以前詞置辯，惟查：
    1.如附表編號1所示被告甲○○於95年7月22日提供予被告乙
      ○○之(1)調查局協調大陸地區重大罪犯遭遇困難情形及(2)
      國內電話詐騙集團在大陸地區設點對臺詐騙之現況等，屬
      該局執行「兩岸共同打擊犯罪專案（啟紘專案）」內容，
      而該專岸業經國家安全局自93年10月22日起核列為「機密
      （國家機密）」等級，嗣經國家安全局於95年10月13日函
      發「情治機關處理兩岸共同打擊犯罪事務注意事項」，改
      列為「一般公務機密」之「密」級專案等情，有調查局98
      年4月23日調維工字第09800245420號函（見本院卷二第77
      至83頁）及上揭國家安全局96年6月7日（096）英仁字第
      0012627號函可憑，是上開資訊屬依法核列為「機密」等
      級之資訊無訛。
    2.如附表編號2所示，被告甲○○於96年4月12日提供予被告
      乙○○之(1)調查局協調大陸地區廈門公安單位合作追緝偵
      辦楊介文電話詐騙集團案情節略一紙及(2)調查局經濟犯罪
      防制中心會同福建省調查處、榮總醫師赴大陸地區福建省
      等地拓展兩岸共同打擊犯罪管道情形對照表一紙，亦屬調
      查局執行「啟紘專案」之內容，雖「啟紘專案」自95年10
      月13日由國家安全局改列為「一般公務機密」之「密」級
      專案，然仍屬公務員依法應保守秘密之內容，不得無故洩
      漏。
    3.如附表編號3所示，被告甲○○於96年9月23日口述，由被
      告乙○○筆記之(1)調查局經濟犯罪防制中心今（96）5月
      16 日成立兩岸事務小組，由科長羅曉平（調查班20期，
      曾外派美國工作）、歐陽敏昌（調查班22期）、高家棋等
      人負責；福建省調查處亦成立兩岸事務工作小組，由佟立
      志秘書、李沃地等人負責。前述兩岸事務小組成立的宗旨
      為追緝外逃、國際合作及處理兩岸事務，其中福建其中福
      建省調查處已與廈門、福州、漳州公安邊防單位合作緝逃
      事宜，屬調查局執行「啟紘專案」之內容，且該內容係摘
      錄自該局96年7月10日「密」級調防參字第09600298380號
      函「法務部調查局派員赴大陸福建地區參訪報告」，亦有
      上揭調查局98年4月23日調維工字第09800245420號函及該
      局96 年7月10日「密」級調防參字第09600298380號函附
      之「法務部調查局派員赴大陸福建地區參訪報告」可憑（
      見本院卷二第107至120頁）。另(2)國家安全網機制分為商
      品、資金、人員、國防科技、安全等小組，其中資金小組
      是針對台商違規赴大陸地區投資相關業務而設立等資料（
      具體內容屬機密事項），係調查局執行「905專案」內容
      ，有上揭調查局98年4月23日調維工字第09800245420號函
      可憑，而該專案業經國家安全局核列為「機密（國家機密
      ）」等級，亦如上述。被告甲○○所辯，自無足取。
  (三)被告甲○○之辯護人雖為其辯稱：上開資訊是被告參考報章
    雜誌上之報導提供予被告乙○○云云，並出調查局95年5月
    出版之經濟及毒品犯罪防制工作年報、聯合知識庫網路報導
    、調本局96年1月16日新聞參考資料等為證（見原審卷第254
    至448頁），惟上開調查局出版之工作年報、新聞參考資料
    及網路新聞資料均屬抽象、得對外公開之資訊，與被告甲○
    ○上揭因職務上關係所知悉，屬機密或公務上應守秘密之具
    體內容有異，自難以該得對外公開之資訊，即謂被告甲○○
    未為違背職務之行為。
  (四)再被告甲○○於附表所示時、地，提供機密或職務上應守秘
    密之資訊予被告乙○○，每次均收受5萬元至9萬2000元不等
    之賄款，為被告甲○○所自承，且經證人即同案被告乙○○
    證述無訛，是被告甲○○收受上開賄賂與違背職務行為間，
    自有對價關係無訛，被告甲○○辯稱：伊收取之款項為佈建
    費用，並非販售情報之代價云云，亦無足取。
  (五)此外，復有法務部調查局「中共公安系統調查研究」乙書之
    國家安全部資料影本及「2004上海年鑑」、網路資料影本（
    見查卷第68、69-81頁）、95年8月17日乙○○使用之00000
    00000號行動電話通訊監察作業報告及電話申登資料、甲○
    ○同居人沈妙樺市內電話00-00000000電話申登資料影本、
    甲○○使用行動電話0000000000電話申登資料影本（見調查
    卷第98-100、112頁）、被告甲○○、乙○○二人於95年7月
    22日、96年4月12日、96年9月23日會晤蒐證照片（見調查卷
    第89-91、130-133、152-154頁）、96年9月23日、96年10月
    4日法務部調查局北部地區機動工作組之搜索扣押筆錄、扣
    押物品收據及目錄表（見他字第7051號卷第175-178、182-1
    85頁）、國家安全局97年3月11日（097）國矩字第0007285
    號書函、調查局97年4月1日調偵工字第09700103580 號函（
    見原審卷第197-206、208-210頁）及扣案之夏慕華領據、兄
    弟飯店內會晤之口述筆記、張文儀案件概要、筆記本、美金
    100元及現金3萬3000元可資佐證，被告2人犯行，事證明確
    ，均堪認定。
三、按貪污治罪條例第4條第1項第5款之「對於違背職務之行為
    收受賄賂之罪」，係以行為人有職務上之權限，對於違背職
    務之行為收受賄賂，圖使行賄人達到其目的為構成要件，所
    謂違背職務，係指依其職務範圍內，應為而不為，不應為而
    為者而言。被告甲○○為調查局調查員，為依法令服務於國
    家所屬機關而具有法定職務權限之公務員，於任職該局經濟
    犯罪防制中心期間，負責屬機密性質之「美欣專案」、「
    905專案」及「啟紘專案」，為國家情報工作法定義之情報
    工作人員，明知被告乙○○係為大陸地區上海國安局蒐集情
    報，對其職務上所知悉之機密或公務上應守秘密事項不得任
    意洩漏，若予洩漏，將損害國家利益，竟於附表所示時、地
    ，將該附表所示機密或公務上應守秘密資訊洩漏予被告乙○
    ○，並自乙○○處收受賄賂。核被告甲○○所為，係犯貪污
    治罪條例第4條第1項第5款違背職務收賄罪、國家安全法第2
    條之1、第5條之1之危害國家安全罪、國家情報工作法第31
    條之非法交付資訊罪、國家機密保護法第32條第1項之交付
    國家機密罪（起訴書漏引）。核被告乙○○所為，係犯貪污
    治罪條例第11條第3項、第1項之行賄罪、國家安全法第2條
    之1、第5條之1之危害國家安全罪、國家情報工作法第31條
    之非法交付資訊罪、國家機密保護法第34條第1項之收集國
    家機密罪（起訴書漏引）。按共犯在學理上，有任意共犯與
    必要共犯之分，前者指一般原得由一人單獨完成犯罪而由二
    人以上共同實施者，當然有刑法總則共犯之適用，後者指須
    有二人以上參與實施始能成立之犯罪而言。必要共犯，尚可
    分為二人以上朝同一目標共同參與犯罪實施之「聚合犯」，
    及二個或二個以上之行為人，彼此相互對立之意思經合致而
    成立犯罪之「對向犯」，「對向犯」因行為者各有其目的，
    各就其行為負責，彼此間無所謂犯意之聯絡，當然無適用刑
    法第28條共同正犯之餘地（最高法院91年度臺上字第3929、
    6756號判決要旨參照）。本件被告乙○○與甲○○就分別涉
    犯之貪污治罪條例第11條第2項之行賄罪，及第4條第1項第5
    款之違背職務受賄罪，乃彼此相互居於對立關係之「對向犯
    」，行為縱有合致，惟二人之行為既各有其目的，分別就各
    該行為負責，彼此間無所謂犯意聯絡與行為分擔，是公訴意
    旨認被告乙○○與甲○○係基於共同犯意聯絡，容有未合。
    次按學理上所稱之集合犯，係一種構成要件類型，亦即立法
    者針對特定刑罰規範之構成要件，已預設其本身係持續實行
    之複次行為，具備反覆、延續之行為特徵，將之總括或擬制
    成一個構成要件之「集合犯」行為；此種犯罪，以反覆實行
    為典型、常態之行為方式，具侵害法益之同一性，因刑法評
    價上為構成要件之行為單數，因而僅包括的成立一罪，亦即
    刑事法若干犯罪行為態樣，本質上原具有反覆、延續實行之
    特徵，立法時既予特別歸類，定為犯罪構成要件之行為要素
    ，則行為人基於概括之犯意，在密切接近之一定時、地持續
    實行之複次行為，倘依社會通念，於客觀上認為符合一個反
    覆、延續性之行為觀念者，於刑法評價上，即應僅成立一罪
    ，職業性、營業性或收集性等具有重複特質之犯罪均屬之（
    最高法院96年度臺上字第3064 號、95年度臺上字第1079號
    判決要旨參照）。國家安全法第5條之1、第2條之1之罪，係
    意圖危害國家安全或社會安定，而為大陸地區行政、軍事、
    黨務或其他公務機關或其設立、指定機構或委託之民間團體
    刺探、蒐集、交付或傳遞關於公務上應秘密之文書、圖書、
    消息或物品，或發展組織；情報工作法第31條之罪，係以現
    職或離職之情報人員為敵對勢力從事情報工作而蒐集、洩漏
    或交付資訊而言，與國家機密保護法第34條第1項之收集國
    家機密罪，本質上均具有反覆性，均屬集合犯。本件被告乙
    ○○出於協助上海國安局在台蒐集情資之目的，與被告甲○
    ○反覆所為附表編號1至3所示上揭犯行，無非蒐集、洩漏、
    交付公務上應秘密之文書、消息或物品所當然，於行為概念
    上，應認為包括的一罪，以一罪論。被告甲○○所犯貪污治
    罪條例第4條第1項第5款違背職務收賄罪、國家安全法第2條
    之1、第5條之1之危害國家安全罪、國家情報工作法第31條
    之非法交付資訊罪及國家機密保護法第32條第1項之交付國
    家機密罪四罪間，係一行為觸犯數罪名，為想像競合關係，
    應從一重論以貪污治罪條例第4條第1項第5款違背職務收賄
    罪。被告甲○○違背職務之期約行為，乃收受賄賂之階段行
    為，為收受賄賂之行為所吸收，不另論罪。被告乙○○所犯
    前開四罪間，係一行為觸犯數罪名，為想像競合關係，從一
    重論以貪污治罪條例第11條第3項、第1項之行賄罪。次查貪
    污治罪條例第8條第2項前段規定「犯第4條至第6條之罪，在
    偵查中自白，如有所得並自動繳交全部所得財物者，減輕其
    刑」，實務上固有認為，應於行為人自白同時，並自動繳交
    全部貪污所得，始得適用該規定減輕其刑（最高法院91年度
    台上字第6482號判決參照），亦有認為從該規定的立法目的
    ，是在鼓勵自新，縱行為人於偵查中自白，未及於自白同時
    繳交全部財物，惟於判決確定前已繳交全部所得財物，亦應
    適用該規定減輕其刑（最高法院92年度台上字第3320號判決
    參照），本院認為應從寬解釋，以勵自新，是以，被告於法
    院判決確定前已繳交全部所得財物，即可適用該規定減輕其
    刑。本件被告甲○○除於偵查中自白上揭犯罪事實外，復於
    本院審理時，委由辯護人繳交現金30萬元（已逾被告應繳交
    之19萬9000元），此有本院98年保逾字第1號收據可憑（見
    本院卷二第224頁），依前揭說明，核與貪污治罪條例第8條
    第2項前段之規定相符，自應該上開規定減輕其刑。被告乙
    ○○於偵查中自白行賄犯行，應依貪污治罪條例第11條第4
    項之規定，減輕其刑。
四、公訴意旨雖另謂：(一)被告甲○○於95年4月27日18時36分許
    ，在臺北市○○市○○路38號2樓「舊識西餐廳」，將有被
    告甲○○簽名之調查局職員證正、反面影本交予被告乙○○
    ，並收受乙○○給付之賄款9萬元；(二)於95年7月22日13時
    36分許，在臺北縣新店市○○路38號對面路口，將調查局近
    幾年偵辦偽造人民幣案件成果、包括案數、人數、查獲偽造
    人民幣總金額及重大案例之案情摘要交給被告乙○○；(三)於
    95年8月18日上午11時50分許，在臺北市○○○路○段255號
    兄弟飯店1樓咖啡廳，口述有關調查局內部人員對前總統夫
    人吳淑珍、女婿趙建銘醫師等第一家庭成員案件之輿情，並
    經被告乙○○筆記之；(四)於96年4月12日13時5分許，在臺北
    市○○路○段280號「國泰醫院」1樓領藥處，將96年2月5日
    製作之調查局內各單位電話分機總表1紙及被告甲○○手寫
    註記調查局局本部十餘位現職人員之姓名、期別、職稱、服
    務單位資料1紙交予被告乙○○；(五)於96年9月23日上午10時
    48分許，在臺北市○○○路○段255號兄弟飯店1樓咖啡廳，
    提供張文儀新聞稿節略、96年8月15 日製作之調查局局內各
    單位電話分機總表1紙及調查局經濟犯罪防制中心成立的經
    濟犯罪防制執行會報於96年8月議決，日後國人限制出境作
    業，應協調院、檢實施等情予被告乙○○，因認被告乙○○
    及甲○○亦涉犯上開貪污治罪條例第11條第3項、第1項之行
    賄罪、同法第4條第1項第5款違背職務收賄罪、國家安全法
    第2條之1、第5條之1之危害國家安全罪及國家情報工作法第
    31條之非法交付資訊罪等云云（見起訴書附表編號一、二１
    、三、四、１、４、五１、３），惟查：
  (一)公務人員之職員證，係用以證明公務員身分之證件，縱將職
    員證影印交付他人，亦與職務之執行及國家安全無涉，亦非
    被告甲○○職務上應守秘密事項，被告甲○○雖於上開時、
    地將其調查局職員證正、反面影本交予被告乙○○，並收受
    乙○○交付之現金9萬元，惟被告甲○○既無任何執行職務
    或違背職務之行為，被告甲○○、乙○○所為即與貪污治罪
    條例之行賄、收賄罪及國家安全法第5條之1、國家情報工作
    法第31條規定要件不符。
  (二)調查局近幾年偵辦偽造人民幣案件成果、包括案數、人數、
    查獲偽造人民幣總金額及重大案例之案情摘要，係調查局內
    部統計資料，未經核列機密等級，屬可公開資料；另被告甲
    ○○手寫註記調查局局本部十餘位現職人員之姓名、期別、
    職稱、服務單位資料，並未違反法令規定，有上揭調查局98
    年4月23日調維工字第09800245420號函可憑。又調查局內部
    人員對前總統夫人吳淑珍、女婿趙建銘醫師等第一家庭成員
    案件之輿情及張文儀新聞稿節略及調查局經濟犯罪防制中心
    成立的經濟犯罪防制執行會報於96年8月議決，日後國人限
    制出境作業，應協調院、檢實施等情，均非被告甲○○職務
    上應守秘密事項，有調查局97年4月1日調偵工字第09700103
    580號函可參（見原審卷第210頁），是被告甲○○、乙○○
    此部分所為，亦無違法可言。
  (三)被告甲○○交付予被告乙○○之96年2月5日、8月15日製作
    之調查局內各單位電話分機總表，僅記載調查局各單位人員
    之姓名及電話分機號碼，尚無法依該電話分機總表辨識該單
    人員執行職務之內容，亦與被告甲○○職務之執行無涉，被
    告乙○○將該電話分機總表交予被告乙○○，亦無洩密可言
    。此部分尚難認定被告二人涉有上開犯行，此外，復查無其
    他積極證據足證被告二人就上開部分有公訴意旨指摘之犯行
    ，本院無從達無合理懷疑之心證，原應為無罪之諭知，惟被
    告二人上開行為既與渠等所犯上揭貪污治罪條例等罪，有實
    質上一罪之關係，已如前述，爰不另為無罪之諭知。
五、原審因予論罪科刑，固非無見。惟查：(一)被告甲○○將調查
    局職員證影本；調查局近幾年偵辦偽造人民幣案件成果、包
    括案數、人數、查獲偽造人民幣總金額及重大案例之案情摘
    要；調查局局內各單位電話分機總表及被告甲○○手寫註記
    調查局局本部十餘位現職人員之姓名、期別、職稱、服務單
    位資料等交予被告乙○○，並未構成犯罪，業如上述，原判
    決認此部分，被告乙○○、甲○○二人亦犯貪污治罪條例第
    11 條第3項、第1項之行賄罪、同法第4條第1項第5款違背職
    務收賄罪、國家安全法第2條之1、第5條之1之危害國家安全
    罪及國家情報工作法第31條之非法交付資訊罪。被告乙○○
    交付及被告甲○○收受之賄款為23萬2000元，原判決認係32
    萬2000元，自有未洽；(二)被告甲○○、乙○○二人所為另犯
    國家機密保護法第32 條第1項之交付國家機密罪（甲○○部
    分）及同法第34條第1項之收集國家機密罪（乙○○部分）
    ，原判決漏未認定，亦有違誤；(三)被告甲○○於偵查中自白
    犯罪，且於本院審理時繳交全部犯罪所得，符合貪污治罪條
    例第8條第2項前段減刑之規定，原判決認不符該項減刑規定
    ，亦非妥適。檢察官以被告甲○○交付予被告乙○○之情資
    ，係被告甲○○職務上所取得，難認具有收集性，且被告乙
    ○○係以每次交付情資可得美金3000元之利益利誘被告甲○
    ○，且如附表所示，被告二人犯罪之時間亦相隔數月，難認
    被告等所涉屬集合犯之包括一罪，應成立數罪云云。然被告
    乙○○出於協助上海國安局在台蒐集情資之目的，與被告甲
    ○○反覆所為附表編號1至3所示上揭犯行，無非蒐集、洩漏
    、交付公務上應秘密之文書、消息或物品所當然，於行為概
    念上，應認為包括的一罪，以一罪論，均如上述，檢察官上
    訴為無理由。另被告甲○○提起上訴，辯稱所為與貪污治罪
    條例第4條第1項第5款要件不符；被告乙○○上訴指摘原判
    決未予減刑，亦無理由。惟原判決既有上開可議，乃屬無可
    維，應由本院將原判決關於被告乙○○所犯交付賄罪及被告
    甲○○所犯違背職務罪及定執行刑部分，予以撤銷改判。爰
    審酌被告二人均無犯罪紀錄，品性尚佳，被告甲○○身為調
    查局人員，不知廉潔自持，竟因一時受物慾所惑，收受被告
    乙○○交付之賄款，並將職務上所知悉應守秘密之情資洩漏
    予被告乙○○，由乙○○轉交予上海國安局人員，所為對國
    家安全危害甚鉅，惟被告二人於犯罪後仍知坦承犯行，已有
    悔意等一切情狀，分別量處如主文第二項、第三項所示之刑
    ，及依貪污治罪條例第17條規定，宣告被告乙○○褫奪公權
    三年、被告甲○○褫奪公權五年。公訴意旨就被告乙○○及
    甲○○，分別具體求刑有期徒刑12年及18年，惟被告乙○○
    及甲○○既有前揭之集合犯及於偵查中自白及繳交全部犯罪
    所得減刑情事，則檢察官之上開求刑尚嫌過重，併此敘明。
    又被告甲○○犯貪污治罪條例第4條第1項第5款所得財物23
    萬2000元，均已查扣或自動繳交，業如上述，並無不能沒收
    情事，應依同法第10條第1項規定，沒收之。另扣案之美金
    現鈔100元、口述筆記1紙，係被告乙○○所有供犯罪所用及
    犯罪所得之物，應依刑法第38條第1項第2款、第3款規定，
    於被告乙○○項下諭知沒收之。至其餘扣案物品，非屬違禁
    物，亦非被告所有供犯罪所用或因犯罪所得之物，爰不併予
    宣告沒收。
據上論斷，應依刑事訴訟法第369條第1項前段、第364條、第299
條第1項前段，國家安全法第2條之1、第5條之1，國家情報工作
法第31條，國家機密保護法第32條第1項、第34條第1項，貪污治
罪條例第4條第1項第5款、第11條第1項、第4項後段、第8條第2
項前段、第10條第1項、第17條，刑法第11條、第55條前段、第
37條第2項、第38條第1項第2款、第3款，判決如主文。
本案經檢察官呂光華到庭執行職務。
中    華    民    國    98    年    10    月    5    日
                  刑事第二十一庭審判長法  官  蔡聰明
                                      法  官  楊力進
                                      法  官  許永煌
以上正本證明與原本無異。
如不服本判決，應於收受送達後十日內向本院提出上訴書狀，其
未敘述上訴之理由者並得於提起上訴後十日內向本院補提理由書
（均須按他造當事人之人數附繕本）「切勿逕送上級法院」。
                                      書記官  江采廷
中    華    民    國    98    年    10    月    6     日
附表：
┌──┬────┬────┬───────────┬─────┐
│編號│交付時間│交付地點│交付之文件或告知之訊息│  備  註  │
│    │（民國）│        │                      │          │
├──┼────┼────┼───────────┼─────┤
│ 1  │95年7月 │臺北縣新│(1)調查局追緝外逃大陸地│(1)均屬機密│
│    │22日13時│店市民權│  區重大罪犯遭遇困難情│  亦係職務│
│    │36分許  │路38號對│  形。                │  務上應守│
│    │        │面路口  │(2)國內電話詐騙集團在大│  秘密之事│
│    │        │        │  陸地區設點對臺詐騙之│  項。    │
│    │        │        │  現況。              │(2)被告林羽│
│    │        │        │                      │  農收受賄│
│    │        │        │                      │  款9萬元 │
│    │        │        │                      │  。      │
├──┼────┼────┼───────────┼─────┤
│ 2  │96年4月 │臺北市仁│(1)調查局協調大陸地區廈│(1)均屬職務│
│    │12日13時│愛路4段 │  門公安單位合作追緝偵│  上應守秘│
│    │5分許   │280號「 │  辦楊介文電話詐騙集團│  密之事項│
│    │        │國泰醫院│  案情節略一紙。      │  。      │
│    │        │」1樓領 │(2)調查局經濟犯罪防制中│(2)被告林羽│
│    │        │藥處    │  心會同福建省調查處、│  農收受賄│
│    │        │        │  榮總醫師赴大陸地區福│  款5萬元 │
│    │        │        │  建省等地拓展兩岸共同│  。      │
│    │        │        │  打擊犯罪管道情形對照│          │
│    │        │        │  紙一紙。            │          │
├──┼────┼────┼───────────┼─────┤
│ 3  │96年9月 │臺北市南│由被告甲○○口述，被告│(1)均屬機密│
│    │23日10時│京東路3 │乙○○筆記：          │  亦係職務│
│    │48分許  │段255號 │  (1)調查局經濟犯罪防制│  上應守秘│
│    │        │「兄弟飯│    中心今(96)5月16日 │  密之事項│
│    │        │店」1樓 │    成立兩岸事務小組，│  。      │
│    │        │咖啡廳  │    由科長羅曉平（調查│(2)被告林羽│
│    │        │        │    班20期，曾外派美國│  農收受賄│
│    │        │        │    工作）、毆陽敏昌（│  款9萬2千│
│    │        │        │    調查班22期）、高家│  元。    │
│    │        │        │    棋等人負責；福建省│          │
│    │        │        │    調查處亦成立兩岸事│          │
│    │        │        │    務工作小組，由佟立│          │
│    │        │        │    志秘書、李沃地等人│          │
│    │        │        │    負責。前述兩岸事務│          │
│    │        │        │    小組成立的宗旨為追│          │
│    │        │        │    緝外逃、國際合作及│          │
│    │        │        │    處理兩岸事務，其中│          │
│    │        │        │    福建省調查處已與廈│          │
│    │        │        │    門、福州、漳州公安│          │
│    │        │        │    邊防單位合作緝逃事│          │
│    │        │        │    宜。              │          │
│    │        │        │  (2)國家安全網機制分為│          │
│    │        │        │    商品、資金、人員、│          │
│    │        │        │    國防科技、安全等小│          │
│    │        │        │    組，其中資金小組是│          │
│    │        │        │    針對臺商違規赴大陸│          │
│    │        │        │    地區投資相關業務而│          │
│    │        │        │    設立等資料（具體內│          │
│    │        │        │    容屬機密事項）。  │          │
└──┴────┴────┴───────────┴─────┘
附錄：本案論罪科刑法條全文
貪污治罪條例第4條
有下列行為之一者，處無期徒刑或十年以上有期徒刑，得併科新
台幣一億元以下罰金：
一、竊取或侵占公用或公有器材、財物者。
二、藉勢或藉端勒索、勒徵、強占或強募財物者。
三、建築或經辦公用工程或購辦公用器材、物品，浮報價額、數
    量、收取回扣或有其他舞弊情事者。
四、以公用運輸工具裝運違禁物品或漏稅物品者。
五、對於違背職務之行為，要求、期約或收受賄賂或其他不正利
    益者。
前項第一款至第四款之未遂犯罰之。
貪污治罪條例第11條
對於第 2 條人員，關於違背職務之行為，行求、期約或交付賄賂
或其他不正利益者，處1年以上7年以下有期徒刑，得併科新臺幣
3百萬元以下罰金。
對於外國、大陸地區、香港或澳門之公務員，就跨區貿易、投資
或其他商業活動有關事項，為前項行為者，處5年以下有期徒刑
或科新臺幣1百萬元以下罰金。
不具第 2 條人員之身分而犯前二項之罪者，亦同。
犯前三項之罪而自首者，免除其刑；在偵查或審判中自白者，減
輕或免除其刑。
在中華民國領域外犯第 1 項、第 2 項之罪者，不問犯罪地之法
律有無處罰規定，均依本條例處罰。
國家安全法第2條之1
人民不得為外國或大陸地區行政、軍事、黨務或其他公務機關或
其設立、指定機構或委託之民間團體刺探、蒐集、交付或傳遞關
於公務上應秘密之文書、圖書、消息或物品，或發展組織。
國家安全法第5條之1第1項
意圖危害國家安全或社會安定，違反第 2 條之 1 規定者，處
5 年以下有期徒刑或拘役，得併科新台幣 1 百萬元以下罰金。
前項之未遂犯罰之。
國家情報工作法第31條第1項
現職或退（離）職之情報人員為外國或敵對勢力從事情報工作而
蒐集、洩漏或交付資訊者，處一年以上三年以下有期徒刑。
國家機密保護法第32條第1項
洩漏或交付經依本法核定之國家機密者，處一年以上七年以下有
期徒刑。
國家機密保護法第34條第1項
刺探或收集經依本法核定之國家機密者，處五年以下有期徒刑。


司法院資訊處製作；財團法人民間司法改革基金會備份。
